臺灣士林地方法院刑事判決　　　　　　　　　　　　　九十一年度訴字第一二號
　　公　訴　人　臺灣士林地方法院檢察署檢察官
　　被　　　告　戊○○
　　選任辯護人　徐南城律師
右列被告因妨害自由案件，經檢察官聲請簡易處刑（九十一年度偵字第九一五號 )，
本院簡易庭認不宜以簡易判決處刑，改由本院依通常程序審理判決如左：
    主  文
戊○○私行拘禁，處有期徒刑肆月，如易科罰金以參佰元折算壹日。
    事  實
一、戊○○是財團法人台北市私立宇辰養護所（下稱宇辰養護所）特約醫師，她在民
    國八十九年十月間，將所有座落台北市○○路○段一○三巷四十八之四號三樓房
    間，租給宇辰養護所僱用之護士丁○○及菲律賓人MARTIN SATURNINA VICTORIO
    （下稱MARTIN）居住。平日大部分由丁○○帶同MARTIN上下班，到了九十年六月
    二十五日（起訴書誤載對二十六日）農曆端午節早上八點左右，她因為MARTIN經
    常帶男女朋友回家及亂丟其女兒衣服，而與MARTIN起口角，竟基於傷害之故意，
    出手毆打MARTIN，致MARTIN受有左眼眶瘀傷、臉部多處擦傷、右耳瘀傷、右手臂
    多處擦傷的傷害（傷害部分業據和解未提告訴）。她在打了MARTIN之後，因為怕
    MARTIN報警求援，乃又基於妨害自由的意思，以鑰匙自門外反鎖大門，將MARTIN
    私行拘禁於上址屋內，剝奪MARTIN的行動自由。之後，因為MARTIN自三樓窗外丟
    下紙條求救，而由不詳姓名年籍之外勞於同日下午打電話到馬尼拉經濟文化辦事
    處給陳文登，再由陳文登聯絡報警，而於隔天（即六月二十六日）上午十點左右
    ，由馬尼拉經濟文化辦事處勞工中心福利部助理乙○○會同內湖派出所警員己○○、內湖分局外事組警員王聖龍前往上址，並發現MARTIN遭傷害及反鎖屋內而查
    獲。
二、案經台北市政府警察局內湖分局移送台灣士林地方法院檢察署檢察官偵查聲請簡
    易判決處刑。
    理  由
一、被告戊○○雖然承認因為MARTIN經常有帶其男女朋友回家，當天又看到MARTIN帶
    外人由屋內走出，加以責備，並打MARTIN一巴掌，隨後將住宅大門鎖住，但否認
    有妨害自由的犯行，並辯稱她曾於九十年四月九日交給MARTIN二把鑰匙，MARTIN
    可以自由出入。而且，MARTIN自己有手機，屋內也有二支電話，MARTIN大可打手
    機或以電話求救，無須以丟紙條方式求援，另外，同棟房屋並無菲傭或其他外勞
    ，另台北市都是夜間收垃圾，證人乙○○稱報案人每天下午丟垃圾而經過該處而
    正巧拾獲紙條，然無紙條扣案或報案外勞資料，應是MARTIN自己設計造成被關的
    假象，本件是因為她有責備及毆打MARTIN，MARTIN因而大吵大鬧，有若歇斯底里
    ，而心生歹念故意誣陷等語。
二、經查：
  (一)九十年八月十六日偵查中檢察官訊問被告為何外勞會丟紙條向人求救？被告回答
    ：因她有破壞規矩帶外人進來，我和她生爭執，打她一巴掌，她說要告我，我看
    她很歇斯底里，怕她亂跑，故我把門鎖鎖住，找朱先生去處理。另於九十年九月
    二十七日偵查中，檢察官問被告有交鑰匙予外勞，為何她被反鎖？被告答稱：因
    為我家門有二道鎖，端午節第二天我與外勞吵架，我把上面的鎖也鎖住，故她出
    不來。雖然，本院於九十一年十月二十八日勘驗九十年九月二十七日的錄音帶發
    現筆錄所載「故她出不來」乙句聽不清楚；但是，其餘如上所載之筆錄則與錄音
    相符，由此足證被告於離開住所時有將大門上下二個門鎖鎖住的事實。
  (二)證人馬尼拉經濟文化辦事處顧問陳文登於九十一年九月二十三日本院具結證稱：
    去年六月二十五日晚上五點半到六點之間，我有接到MARTIN的二、三個朋友的電
    話，說外勞被她僱主打，說必需到內湖去把她從房子裡救出來。隔天早上，我跟
    我同事到分局去備案，早上先到僱主家敲門，外勞呆住站在那邊，我感覺她受到
    警嚇，有快哭的感覺，她跟我說僱主不在家，只有她在家，我請外勞出來，外勞
    說無法出來，她說因為門從外面反鎖。我跟另外二個人去診所找僱主，有二位警
    員留在現場，我到診所沒有找到僱主，又回到原處。之後，僱主就跟警員從外面
    回來，僱主就打開家裡的門，我就看到外勞在家裡，外勞臉部有受傷，有黑眼圈
    ，外勞的肩部及其他地方都有感到不適，聽力有些障礙，警員現場有拍照，所以
    我們請求警員帶外勞到國泰醫院去做檢查，後來再到內湖分局。另外有在警局寫
    一份英文的協議書，內容是表示外勞要回家，和解取得一個賠償後就不告僱主了
    ，不想留在台灣了。和解賠償金額新台幣（下同）五萬元是針對傷害部分，另外
    有薪水、儲蓄及機票部分，總計是九萬九千二百元，這份同意書並沒有提到被告
    把她關在房子內要賠償的部分。不記得屋內有電話或MARTIN有行動電話，記得有
    告訴乙○○外勞被打被鎖在屋裡無法出去，請他一起去處理等語。由此，證明被
    告所稱發生時間是六月二十六日不實，及被害人被鎖在屋內的事實。
  (三)馬尼拉經濟文化辦事處勞工中心福利部助理乙○○於九十一年五月二十四日本院
    調查時結證稱：因為MARTIN有丟了一張紙條給附近的外勞，外勞拿到紙條後就打
    電話到我們辦事處給陳文登律師，電話中怎麼說我不清楚，陳律師就到我們勞工
    中心來，我隔天（二十六日）就聯絡內湖分局外事組王聖龍警員，我們二人及陳
    文登律師一起到現場去看，到現場後王警員就打電話到內湖派出所請二名警員過
    來支援。我們到了三樓，因為MARTIN在三樓屋內，我就用三樓的對講機跟外勞通
    話，我問外勞能不能開門，外勞說她出不來，從裡面無法開。沒有說她被關多久
    ，她只有說她家裡沒有人在，她也沒有鑰匙，不能開門出來。當時我沒有問，等
    她出來後住在我們辦事處時，我跟她聊天時，她才告訴我是她丟紙條沒有錯，她
    是請人幫忙打電話給辦事處。後來我們請管理員及警員聯絡屋主戊○○回來開門
    。起先我們先問管理員戊○○的地址，我們有過去診所找，但護士小姐說黃已經
    出去了，後來我們去回到現場，過一下子，黃就回來了。黃說她家沒有人，怕外
    勞出去後無法進去。當時看到MARTIN臉上有瘀青。MARTIN說被僱主打的。在內湖
    派出所時，戊○○及MARTIN有達成和解，因為簽這一份和解書，是指外勞臉上瘀
    青的部分，但領錢時是戊○○跟朱二人出去領二十分鐘後才回來，當場給外勞。
    和解書的內容是我們陳文登律師擬的。和解條件有經MARTIN及戊○○同意，她們
    有簽名。在現場我沒有問她有無鑰匙，我是問她為何不能開門出來，她回答說她
    沒有鑰匙。我有問MARTIN她為何會被關在房子裡不能出去，MARTIN說僱主不讓她
    出門。和解書都沒有提到她被關在房子裡的事，因為是就傷害部分及她的薪水的
    問題做和解。
  (三)證人己○○於九十一年五月二十四日本院調查時結證稱：當天有去現場，那天我
    是備巡，外事組警員說他們接獲馬尼拉辦事處說有外勞被虐待的事情，我就會同
    外事警員及馬尼拉辦事處人員一起過去。該處樓下有管理員，後來有到三樓，只
    知道裡有一位女人，乙○○跟另外一位馬尼拉辦事處的人員有隔著門跟屋內的女
    人交談。因為門是從外面被反鎖，裡面無法打開。我們外事警員有聯絡屋主有說
    要回來，但我們在現場等很久都沒有看到屋主回來，我們就到東湖路屋主的診所
    去找屋主，但櫃台小姐說屋主黃醫師出去辦事不在。我們外事警員後來又有打電
    話聯絡屋主，後來我們又回到現場。時間記不得了，大概有十幾二十分鐘左右。
    屋主跟一位男士一起回來。她說MARTIN是她認識的朋友，到她那邊來玩的，我們
    進到屋內後發現外勞有明顯的外傷。我在值班台沒有聽到黃不要簽和解書或有人
    強迫她要簽和解書。
  (四)證人即上田金屬公司副總經理黃聯喜於本院九十一年八月二十八日證稱：台北市
    ○○區○段一○三巷四十八之四號三樓房屋的門鎖是我們公司裝的，室內室外都
    有鑰匙可以開，上鎖後就一定要用鑰匙開，用手無法打開，曾幫被告裝過二次，
    第一次約在八十幾年間，原廠配出來只有三把，沒有辦法由鎖匠複製，必需由原
    廠來配。另被告於九十年八月十六日偵查中（九十年度偵字第七○九○號第三十
    七頁）供稱我的診所在養護所一樓，主任委託我幫忙的，晚上我診所有開，就把
    她順便帶過去；MARTIN的薪水，會計庚○○有時會交予我轉交給該外勞；有二個
    女兒及一個兒子，前夫及小孩都有上述住處的鑰匙。另證人丁○○於本院九十一
    年六月二十八日結證稱：洪主任有轉交黃醫生給的乙把鑰匙，只能開下面的鎖，
    無法開上面的鎖，平常只使用下面的鎖；又因為黃醫生跟我講上面的鎖是進口的
    鎖，無法拷貝，黃醫生小孩離開時，有時會連上面的鎖一起鎖，我有碰到一次打
    不開門的情況，黃有說如果碰到這樣的情況你打電話給她，請她回來幫我開門。
    黃醫生有跟我講她要跟她的小孩商量把上面的鑰匙也給我一把，但後來並沒有發
    生上面的鎖也上鎖的情況，我就沒有再跟黃醫生要，MARTIN也有反應過沒有鑰匙
    不方便，我有請她跟黃醫生商量，談的結果我不知道。另證人宇辰養護所現場管
    理人員丙○○於九十年九月十一日偵查中證稱：戊○○把鑰匙交予丁○○而已，
    戊○○不放心外人，該外勞都由丁○○帶出入，該外勞不工作時都住戊○○住處
    ，丁○○上班時會帶該外勞過來。綜上所述，被告上述住處大門上面的鎖只有三
    把，而被告有一把，前夫有一把，另外的一把，如被告所供原在三個兒女之中持
    有，則被告豈有不留給三名子女之一使用，或於護士丁○○反應不便之後仍未交
    付丁○○，反而將之交給外勞MARTIN，顯違常情。
  (五)證人EVANGELINE  甲○○○○○○○於九十一年五月二十四日本院調查時結證稱：黃小姐
    是我的仲介公司。我第一次來台灣（２０００年１月２０日）是黃小姐幫我送到
    莊小姐或莊太太那邊。還沒有來台灣之前我不知道誰是我的僱主及仲介公司，我
    到台灣時有一位男士來接我，那位男士把我送到黃小姐的家，我沒有住黃小姐的
    家，當天我又被送到我現在工作的地點。我有去過MARTIN住的地方一、二次，而
    MARTIN本人有一把鑰匙，是黃小姐給她的，我的工作地點是療養院，如果我照顧
    的病人有問題，黃小姐會來幫病人治療。我平常住在東湖路一四一之一號一樓，
    MARTIN２０００年１０月份來台灣，到今年２００１年６月份。MARTIN大概二○○一年三月份搬到戊○○家，白天在黃小姐家，晚上在醫院。鑰匙及收據是２０
    ０１年４月９日黃小姐交給我的，黃小姐交待每個人拿鑰匙都要簽名，鑰匙不見
    了要負責。有看過MARTIN使用內湖路二段一０三巷四八之四號三樓戊○○家的鑰
    匙，最後一次看到MARTIN使用戊○○家鑰匙是５月份，因為我跟MARTIN一起去屋
    內拿水。當初MARTIN簽了收據後，第二天就把收據交給黃小姐了。６月２５日早
    上我有遇到MARTIN，我有看到MARTIN有拿鑰匙。６月２５日是我最後一次遇到
    MARTIN。我當場有問MARTIN拿的鑰匙是那裡的，我只有問MARTIN那一次而已，是
    隨便問問。收到證人傳票後，我有去問戊○○為何事作證等語。由以上證言，可
    以得知雖然被告提出MARTIN簽名有收到二把鑰匙的收據影本乙份，但是，被告以
    水災為由無法提出原本，而證人也只證稱MARTIN只有一把鑰匙；另外，證人於九
    十一年五月二十四日到本院作證前數日才知作證的事項，但其確能在事隔近一年
    之後，仍能清楚記得MARTIN六月二十五日有拿鑰匙，又在當日問MARTIN所拿鑰匙
    是那裡的，顯違事理與常情，故其證言不可採信。
  (六)MARTIN於九十年六月二十七日警訊時陳稱：我是拜託其他菲律賓人向菲律賓駐台
    代表處求救，我被關在內湖路二段一○三巷四八之四號戊○○家；我是在三樓窗
    戶向下丟紙條，經由附近我認識的菲律賓人撿到該紙條而打電話向菲律賓駐台人
    員求救。她們家共有五個人，包括她的先生，兩個女兒，一個兒子，大女兒平常
    住校，另外兩人平常返家為晚上六點或十點等語。另由前述陳文登及乙○○的證
    言，也可知道在九十年五月二十五日下午五點左右，雖證人無法提出紙條或打電
    話求救的外勞為何人，但可確定的是，MARTIN被關在被告所有的前開房屋內求救
    的事情。至被告辯稱MARTIN有手機，但並未提出任何證據，另屋內有二線室內電
    話，MARTIN也可使用求救，但亦無證據證明被告有任何朋友的電話或菲律賓駐台
    人員的電話，是故縱有室內電話可用，也無法向外求救。另外，如果被告所辯確
    實有於九十年四月九日交付MARTIN二把鑰匙，則被告於離開時將大門上面的鎖住
    又有何用，而且MARTIN大可自行開鎖離開向求救或至派出所提出告訴，豈會丟紙
    條求救，又豈敢於剛收到鑰匙才不到三月後，明知有鑰匙，卻謊稱被關；另於菲
    律賓駐台人員會同警方前來救援時，仍堅稱沒有鑰匙無法開門，並於警方聯絡被
    告回來前址開門時，被告不只未向警方及菲律賓駐台人員提及MARTIN自己有鑰匙
    可以自己開門，而且是被告應警方要求回來開鎖之後，才得進入屋內。此外，被
    告於九十年九月二十七日偵查中供稱：我與宇辰主任談租屋情形，我把一把鑰匙
    交予主任，鑰匙在護士那裡，外勞說她不方便，我自己又給外勞乙把鑰匙（原筆
    錄漏記乙把，於本院九十一年十月二十八日當庭勘驗），益足證被告至多僅交給
    MARTIN乙把鑰匙而已，絕非二把。再者，從被告與MARTIN的和解內容以觀，只提
    到傷害及薪資並機票的事情，並未提及妨害自由部分，而於警訊時亦未表示要就
    妨害自由部分提出告訴。雖然，因為MARTIN於事發不久離台返菲，無法於偵查中
    或於本院作證，而不知其為何未追究妨害自由部分，但可以確定的是，MARTIN並
    沒有要追究被告妨害自由的意思，是被告及其辯護人抗辯稱是MARTIN故意誣陷被
    告，顯然不足採信。
  (七)綜上所述，被告所辯，都是卸責之詞，不足採信。本件事證明確，被告犯行堪以
    認定，應依法論科。
二、核被告所為，係犯刑法第三百零二條第一項之妨害自由罪。爰審酌被告擔任醫師
    並無不良素行、因與外勞爭執而起犯罪之動機、目的、手段、所生危害及犯罪後
    有與該外勞MARTIN就傷害部分達成和解並賠償，但仍否認妨害自由之態度等一切
    情狀，量處如主文所示之刑，並諭知易科罰金之折算標準。公訴人於審理時具體
    求刑一年二月，參照被告僅短暫地將外勞反鎖拘禁於住宅內，對外勞之生命、身
    體健康及自由並未產生重大危害，故公訴人之求刑顯然過重，併此敘明。
據上論斷，應依刑事訴訟法第四百五十二條、第二百九十九條第一項前段，刑法第三
百零二條第一項、第四十一條第一項前段，罰金罰鍰提高標準條例第一條前段、第二
條，判決如主文。本案經檢察官王碧霞到庭執行職務。
中      華      民      國      九十一      年    十一    月    二十    日
                                    臺灣士林地方法院刑事第二庭
                            法  官  李  建  忠
右正本證明與原本無異。
如不服本判決應於送達後十日內向本院提出上訴狀。
                                        書記官  曾  韻  蒔
中      華      民      國      九十一      年    十一    月   二十一   日
附錄本案論罪科刑法條全文：
中華民國刑法第三百零二條第一項
私行拘禁或以其他非法方法，剝奪人之行動自由者，處五年以下有期徒刑、拘役或三
百元以下罰金。
